【裁判字號】    95,抗,17
【裁判日期】    950519
【裁判案由】    訴訟救助
【裁判全文】
臺灣高等法院臺南分院民事裁定    95年度抗字第17號
抗 告 人  甲○○
          送達代收人  乙○○
相 對 人  丙○○
上列抗告人因與相對人間請求辦理所有權移轉登記等事件，聲請
訴訟救助，對於中華民國94年12月16日臺灣雲林地方法院94年度
救字第16號裁定提起抗告，本院裁定如下：
    主    文
抗告駁回。
抗告訴訟費用由抗告人負擔。
    理    由
一、原審法院裁定以：
  (一)、按當事人無資力支出訴訟費用者，依民事訴訟法第107條
      規定，法院固應依聲請准予救助，惟此項請求救助之事由
      ，依同法第109條第2項、第284條之規定，應提出能即時
      調查之證據以釋明之。又不問聲請人是否提出釋明，若法
      院審查結果，認為聲請人並非無資力者，即屬不應准許。
  (二)、本件聲請人即抗告人甲○○及其配偶乙○○（乙○○未提
      起抗告）聲請訴訟救助，雖稱祖產被扣押、被拍賣、被限
      制，存款資金被扣押，無法運用，故無錢等語，惟經調取
      抗告人及其配偶乙○○二人民國（下同）93年之財產及所
      得資料審查結果，抗告人名下尚有土地3筆（坐落雲林縣
      麥寮鄉○○段98號土地全部、同段98之2號土地應有部分
      12分之1、同段867號土地全部）、房屋1棟（雲林縣麥寮
      鄉雷厝村55號），財產總值達新台幣（下同）3,262,480
      元；抗告人之配偶乙○○名下尚有土地18筆、房屋1棟，
      財產總值達28,402,178元，又於93年間有654,721元的金
      錢收入，其中租賃所得有3筆，金額合計達574,080元，有
      抗告人及其配偶乙○○二人93年之財產及所得資料在卷可
      稽，堪稱資產雄厚，收入不菲，殊難令人相信會全部被扣
      押、被拍賣、被限制，且抗告人及其配偶乙○○亦未提出
      能即時調查之證據，以釋明其無資力支出抗告人及其配偶
      乙○○與相對人間請求辦理所有權移轉登記等事件（原審
      94年度訴字第3號）之第一審裁判費166,264元，其聲請不
      應准許。
二、抗告意旨略以：原裁定部分屬實，茲因家門不幸，聘媳即相
    對人丙○○當會計，而內神通外鬼，偽造借款欠債、稅不還
    ，致原裁定所稱之資產全部被扣押拍賣，抗告人之資產幾近
    為零，尚有其他債務及稅款未繳清，實無力繳納裁判費。抗
    告人確實已被相對人連累至資產已被拍賣完畢，仍不足以清
    償債務，有卷附財政部臺灣省中區國稅局92年度綜合所得稅
    各類所得資料清單影本可證，而抗告人所有雲林縣麥寮鄉○
    ○段98號土地目前為大安商業銀行股份有限公司台中分公司
    （下稱大安銀行台中分行）假扣押查封中；同段98之2號土
    地抗告人僅應有部分12分之1，亦為大安銀行台中分行假扣
    押查封中；另同段867號土地為臺灣土地銀行股份有限公司
    （下稱土地銀行）設定本金最高限額10,000,000元之抵押權
    ，復經債權人李昆霖假扣押查封在案。況抗告人身體殘障，
    又患有多種疾病，而存款業已全部遭國稅局及債權人取償云
    云，為此依法提起抗告。
三、按當事人因無資力支出訴訟費用而聲請訴訟救助者，關於請
    求救助之事由，應提出能即時調查之證據以釋明之，此觀民
    事訴訟法第109條第2項、第284條之規定自明；又按當事人
    無資力支出訴訟費用者，固得聲請訴訟救助，然所謂無資力
    ，係指窘於生活，且缺乏經濟信用者而言（參照最高法院43
    年台抗字第152號判例意旨）；又法院調查聲請人是否無資
    力支出訴訟費用，專就聲請人提出之證據為之，如聲請人並
    未提出證據，即應將其聲請駁回，無依職權調查或定期命補
    正之必要（參照最高法院88年度台抗字第161號判決意旨）
    。
四、經查：
  (一)、本件抗告人聲請前開訴訟救助之事實，提出原審94年度訴
      字第3號聲請調解暨起訴狀1件、財政部臺灣省中區國稅局
      92年度綜合所得稅各類所得資料清單1件、前開土地登記
      謄本3件、殘障手冊1件、診斷證明書3件、雲林縣麥寮鄉
      農會信用部放款對帳表2件、台南區中小企業銀行放款利
      息收據1件、存證信函1件、原審93年度裁全字第1518號假
      扣押裁定1件等以為釋明。
  (二)、查原審法院於94年11月28日依職權調閱抗告人之相關財產
      資料，抗告人以及其配偶乙○○財產歸戶資料以及93年度
      各類所得申報資料所示，抗告人確實有土地3筆、房屋1棟
      ，財產總值達3,262,480元；而其配偶乙○○名下尚有土
      地18筆、房屋1棟及兩筆投資（分別為帝王盟股份有限公
      司及雷功甲企業社），財產總值達28,402,178元，又於93
      年間有654,721元的金錢收入，其中租賃所得有3筆，金額
      合計達574,080元，有94年11月28日稅務電子閘門財產所
      得調件明細表附於原審卷可稽（見原審卷11至18頁），自
      難認抗告人已窘於生活，且欠缺經濟信用。
  (三)、抗告意旨主張：因其媳即相對人丙○○偽造借款等，致令
      抗告人積欠龐大之債務及稅款，而所有之前開同段98、98
      之2號土地目前為大安銀行台中分行假扣押查封中，同段
      867號土地為土地銀行設定本金最高限額10,000,000元之
      抵押權，復經債權人李昆霖假扣押查封在案，無資力支出
      訴訟費用云云。惟查相對人之前開土地雖遭債權人查封，
      但並不影響相對人之使用收益，自無礙其經濟生活，尚難
      認其已窘於生活，且缺乏經濟信用。另抗告人主張其有負
      債及稅款債務，並提出財政部臺灣省中區國稅局92年度綜
      合所得稅各類所得資料清單1件、雲林縣麥寮鄉農會信用
      部放款對帳表2件、台南區中小企業銀行放款利息收據1件
      、存證信函1件等為證，但此等文件尚無法釋明其已窘於
      生活；再者，抗告人於本院95年1月18日調查程序中主張
      其曾對相對人聲請假扣押，經原審93年度裁全字第1518號
      假扣押裁定准許在案，惟其亦無力繳納假扣押擔保金2,94
      9,000元，並提出該假扣押裁定為證，惟此亦僅能釋明抗
      告人未繳納假扣押擔保金2,949,000元，亦未能釋明其已
      窘於生活；再者，抗告人雖於本院提出財團法人法律扶助
      基金會台中分會法律扶助（93年10月15日）紀錄表為證，
      惟抗告人於本院95年5月3日調查程序中陳稱：我曾經在93
      年10月5日向財團法人法律扶助基金會台中分會聲請法律
      扶助，後來台中分會轉到雲林分會，雲林分會在95年5月2
      日受理現正在審查中等語，足證抗告人尚未經財團法人法
      律扶助基金會台中或雲林分會准予法律扶助。
  (四)、綜上所述，抗告人未能提出即時可供調查之證據，以釋明
      其窘於生活，且缺乏經濟信用，而致無資力支出抗告人與
      相對人間請求辦理所有權移轉登記等事件（原審94年度訴
      字第3號）之第一審裁判費166,264元，揆諸前揭說明，抗
      告人聲請訴訟救助，自非正當。從而，原裁定駁回抗告人
      訴訟救助之聲請，核無不合。抗告意旨仍執前詞指摘原裁
      定不當，求為廢棄，非有理由。
五、據上論結，本件抗告為無理由，依民事訴訟法第495條之1第
    1項、第449條第1項、第95條、第78條，裁定如主文。
中    華    民    國    95    年    5    月    19     日
                  民事第一庭      審判長法  官  林金村
                                        法  官  黃三哲
                                        法  官  胡景彬
上為正本係照原本作成。
抗告人如不服本裁定，僅得於收受本裁定正本送達後10日內以適
用法規顯有錯誤為理由，向本院提出再抗告狀（須附繕本一份及
繳納再抗告裁判費新台幣1千元)，並經本院許可後始可再抗告於
最高法院。
中    華    民    國    95    年    5    月    22     日
                                        書記官  趙玲瓏
【附記】
民事訴訟法第495條之1第2項準用同法第466條之1第1、2項規定
：
I對於第二審判決上訴，上訴人應委任律師為訴訟代理人。但上
  訴人或其法定代理人具有律師資格者，不在此限。
II上訴人之配偶、三親等內之血親、二親等內之姻親，或上訴人
  為法人、中央或地方機關時，其所屬專任人員具有律師資格並
  經法院認為適當者，亦得為第三審訴訟代理人。
                                                   K


司法院資訊處製作；財團法人民間司法改革基金會備份。
